臺灣臺中地方法院民事判決　　　　　　 100年度訴字第1636號
原　　　告　花旗(台灣)商業銀行股份有限公司
法定代理人　管國霖
訴訟代理人　孫永州
被　　　告　蘇淑娟
被　　　告　高旭村
上列2人共同
訴訟代理人　高金生
上列當事人間請求清償借款事件，於民國100年7月19日言詞辯論
終結，本院判決如下：
    主      文
被告應連帶給付原告新台幣貳佰壹拾萬捌仟柒佰壹拾柒元，及
自民國九十六年一月二十一日起至清償日止，按年息百分之十計
算之利息，並自民國九十六年一月二十一日起至清償日止，按上
開利率百分之二十計算之違約金，暨已結算未受償之違約金新台
幣貳拾萬柒仟伍佰壹拾壹元。
訴訟費用新台幣貳萬貳仟壹佰捌拾陸元由被告連帶負擔。
本判決於原告以新台幣柒拾壹萬仟元供擔保後，得假執行。
    事實及理由
一、原告方面：
  (一)原告起訴主張被告蘇淑娟於民國(下同)86年3月12日邀同
      被告高旭村為連帶保證人，與原告簽訂「房屋抵押借款暨
      擔保透支貸款約定書」(下稱系爭契約)，向原告借款新台
      幣(下同)220萬元，約定貸款利率按年息百分之10計算，
      應按月攤繳本息，如有1期未依約履行者，全部債務即視
      為到期，凡債務遲延清償時，除依原透支約定利率計收利
      息外，逾期在6個月以內者，按上開透支利率百分之10；
      逾期6個月以上者，按上開透支利率百分之20加計違約金
      。詎被告蘇淑娟自88年10月9日起即未依約繳付本息，債
      務已視為全部到期，原告尚有本金213萬8717元及遲延利
      息、違約金未獲清償。被告高旭村為系爭契約連帶保證人
      ，依法應負連帶清償責任。嗣原告依法聲請拍賣抵押物，
      經鈞院民事執行處95年度執字第41027號強制執行事件拍
      賣後，原告僅部分受償，迄今尚有本金213萬8717元，及
      自96年1月21日起至清償日止之遲延利息、違約金，暨已
      結算未受償之違約金207511元未獲清償。爰依民法消費借
      貸及連帶保證等法律關係提起本訴等情。並聲明：除假執
      行宣告金額外，餘如主文第1項所示。
  (二)對被告抗辯之陳述：
   1、921大地震後，政府對受災戶之貸款固有優惠補償方案，
      但被告當時並未申請辦理，故借款之利息及違約金均按系
      爭契約之原約定計算。
   2、原告否認請求約定利息及違約金部分已罹於消滅時效，且
      本件應無民法第227條之2情事變更原則之適用。
二、被告方面：
  (一)兩造於86年3月12日簽訂系爭契約固為事實，被告亦依約
      逐月清償債務，但因88年9月21日發生大地震，被告之財
      產一夕之間全毀，被告不得已四處打工維生，已無清償能
      力。又原告於95年間聲請拍賣被告之房地，得款100餘萬
      元，連同被告先前按月清償約50萬元，總共已清償近200
      萬元，但原告在本件訴訟請求返還借款本金達213萬餘元
      ，完全依據自己之計算方法，實屬過苛。
  (二)921大地震後，總統曾發布緊急命令，對於地震受災戶如
      有貸款，則有減免利息及延緩清償貸款等措施，對全國銀
      行均一體適用，被告當時雖未提出申請，但原告為外商銀
      行，仍應受政府法令之拘束。故被告認為依民法第227條
      之2規定，系爭契約成立後發生情事變更，被告自得聲請
      法院為減少給付之判斷，被告願在合理範圍內與原告和解
      。
  (三)系爭契約之違約金約定，依民法第250條第2項規定，視為
      因債務不履行而生之損害賠償，而損害賠償請求權依民法
      第197條規定，其請求權逾2年間不行使而消滅。至約定利
      息部分，亦有部分已罹於5年短期消滅時效。另系爭契約
      關於利息及違約金之約定，依目前國內存款利率年息未逾
      百分之2，系爭契約之約定利率顯然過高，即屬重利，且
      本件亦應有前揭民法第227條之2情事變更原則之適用，原
      告自不得再依系爭契約之約定請求。再依民法債編施行法
      第15條規定，情事變更原則有溯及既往之適用。
  (四)並聲明：原告之訴及假執行之聲請均駁回。
三、原告主張上揭事實，已據其提出系爭契約及本院民事執行處
    95年度執字第41027號強制執行金額計算書分配表各1件在卷
    為憑，核屬相符，而被告除以上情抗辯外(詳後述)，對原告
    提出上開文書之真正均不爭執，故原告此部分之主張自堪信
    為真實。
四、被告固以上情抗辯，惟查：
  (一)按88年4月21日增訂之民法第227條之2第1項規定：「契約
      成立後，情事變更，非當時所得預料，而依其原有效果顯
      失公平者，當事人得聲請法院增、減其給付或變更其他原
      有之效果」字樣，乃係按修正前民事訴訟法第397條立法
      體例而增訂，即所謂之情事變更原則，依其立法理由記載
      ，情事變更純屬客觀之事實，當無因可歸責於當事人之事
      由所引起之事例(參見最高法院94年度台上字第2367號判
      決意旨)。又法院於適用民事訴訟法第397條之「情事變更
      原則」，為增減給付之判決時，除應斟酌是否具備「因不
      可歸責於當事人之事由，致情事變更非當時所得預料，依
      其原有效果顯失公平」之法定要件外，尚應依客觀之標準
      ，審酌一方因情事變更所受之損失，及他方因情事變更所
      得之利益，暨其他實際情形，以定其增減給付之適當數額
      ，非可全以物價變動為根據(參見最高法院85年度台上字
      第866號判決意旨)。從而依現行法規定，情事變更原則適
      用具備之構成要件，即不限於絕對事變如戰爭或通貨膨脹
      等，應係指原來法律行為成立時，為其基礎或環境客觀情
      事發生重大變動，且該基礎並未構成契約內容；該情事變
      更，須非當時所得預料，亦即在客觀上無預見可能性；該
      情事變更，乃不可歸責於雙方當事人之事由所致；依原定
      契約之法律效果顯失公平，亦即依誠信原則觀之，對於當
      事人而言，依原有法律關係履行債務或受領債權已無期待
      可能性甚明。本件被告固抗辯稱系爭契約簽訂後，按期繳
      款約2年餘後，遭逢921大地震，致被告財產一夕全毀，被
      告祇靠四處打零工維生，已無清償能力，此屬情事變更，
      非當時所能預料，被告得依民法第227條之2第1項規定聲
      請法院減少給付云云，然為原告所否認，而921大地震後
      ，政府基於對地震受災戶之照顧，曾通令金融機構對受災
      戶之房屋貸款等尚未清償者有減免利息及延長清償期限等
      優惠措施，但被告當時並未向原告提出申請減免利息及延
      長清償期限等，此為被告訴訟代理人自承在卷，則被告當
      時若確為921大地震之受災戶，且符合向金融機構申請減
      免利息及延長清償期限等優惠措施之資格，何以不提出申
      請以減輕房屋貸款之負擔，被告當時是否自認仍有資力繼
      續依系爭契約繳納貸款，已有可疑？尤其原告銀行曾於95
      年間聲請法院拍賣抵押物即被告蘇淑娟名下之房地，拍定
      價格為165萬2000元，可見該房地亦有相當價值存在，且
      當時距921大地震發生時間已有7年之久，被告當時之經濟
      能力究係如何，何以亦未就積欠原告款項乙事積極尋求解
      決？故本院認為系爭契約成立後，即使歷經921大地震，
      當時擔保系爭借款之抵押物並未全毀而滅失不存在 (否則
      原告不可能仍於95年間聲請拍賣抵押物)，且依當時有效
      之法令亦給予地震受災戶對積欠金融機構貸款之減免優惠
      措施，被告卻怠於申請辦理，即與拋棄權利無異，則在系
      爭契約內容未經兩造合意變更之前提，原告依系爭契約之
      原約定內容起訴請求被告給付遲延利息與違約金，於法自
      無不合。被告在事隔近12年後臨訟始以921大地震據為「
      情事變更」之事由，並援引民法第227條之2第1項規定為
      抗辯，認為應由法院判決減免原告之請求金額云云，即為
      本院所不採。
  (二)被告雖抗辯稱依民法第250條第2項規定，違約金之約定視
      為因債務不履行而生之損害賠償，而損害賠償請求權依民
      法第197條規定，其請求權逾2年間不行使而消滅云云，然
      因給付遲延所應付之違約金，乃賠償給付遲延所生之損害
      ，於債務人給付遲延時，債權人始得請求，其既非定期給
      付之債務，其消滅時效期間應為15年而非5年(參見最高法
      院72年度台上字第1221號判決意旨)。故就系爭契約第4條
      約定，違約金之發生係以被告「逾期清償」為條件，並自
      逾期之日起開始計算違約金，則依前揭最高法院判決意旨
      ，系爭契約之違約金既以被告給付遲延而發生，該違約金
      之消滅時效期間應為15年，並非被告抗辯所稱之2年，從
      而原告請求自96年1月21日起至清償日止之違約金及已到
      期未受償之違約金207511元，即未罹於消滅時效期間甚明
      。被告此部分抗辯，顯然誤解法律規定，委無可採。
  (三)另被告固抗辯稱原告請求遲延利息部分亦已罹於5年消滅
      時效期間云云，惟依前述，原告在本件訴訟請求被告連帶
      給付遲延利息之起算日為96年1月21日，而原告在臺灣臺
      北地方法院提起本件訴訟之日期為100年4月19日，此有該
      院收狀章可憑，則原告起訴請求被告連帶給付遲延利息部
      分顯然尚未逾越5年短期消滅時效期間，被告此部分抗辯
      容有誤會。
  (四)至被告復以目前國內存款利率年息不到百分之2，而系爭
      契約之約定利率達年息百分之10，及違約金之計算，均屬
      重利云云，然兩造間簽訂系爭契約日期為86年3月12日，
      依當時郵政儲金1年期固定利率為年息百分之6相較，放款
      利率約定為年息百分之10，在客觀上自無偏高之情形。又
      系爭契約之違約金約定係依照逾期清償期間之長短，分別
      按約定遲延利息百分之10或百分之20計算，該項違約金之
      約定方式與國內各金融機構一般貸款或房屋貸款之約定大
      致相同，亦無偏高之情事。況系爭契約之約定利率並未逾
      越民法第205條規定週年利率最高百分之20之限制，尚難
      認系爭契約之約定利率為重利，而違約金之約定，基於私
      法自治及契約自由原則，法院自當予以尊重，尚不得任意
      予以刪減，故被告此部分抗辯亦無可採。
五、又稱消費借貸者，謂當事人一方移轉金錢或其他代替物之所
    有權於他方，而約定他方以種類、品質、數量相同之物返還
    之契約；又借用人應於約定期限內，返還與借用物種類、品
    質、數量相同之物；民法第474條第1項及第478條前段分別
    設有規定。另保證債務之所謂連帶，係指保證人與主債務人
    負同一債務，對於債權人各負全部給付之責任者而言，此就
    民法第272條第1項規定連帶債務之文義可知。故連帶保證與
    普通保證不同，縱使無民法第746條所揭之情形，亦不得主
    張同法第745條關於檢索抗辯之權利(參見最高法院45年台上
    字第1426號判例意旨)。從而被告蘇淑娟既向原告借貸上開
    金額，而尚有如主文第1項所示本金、利息及違約金未清償
    ，且清償期已視為到期，被告高旭村為上開債務之連帶保證
    人，依前揭法條規定及說明，原告依據民法消費借貸及連帶
    保證等法律關係訴請被告連帶給付本金213萬8717元，及如
    主文第1項所示之遲延利息與違約金，洵屬正當，應予准許
    。
六、原告陳明願供擔保請准宣告假執行，核與法律規定相符，爰
    酌定相當擔保金額准許之。
七、至被告聲請向政府機關函查921地震受災戶之銀行貸款減免
    優惠措施，公營銀行應如何處理，外商銀行是否亦應受我國
    法令之拘束云云。惟依前述，針對921地震受災戶之銀行貸
    款減免優惠措施係具有時效性，定有施行期間，並非永久有
    效，被告當時既未向原告申請適用銀行貸款減免優惠措施，
    即無在事隔12年後再要求原告應比照該優惠措施給予利息減
    免及其他優惠之理，故被告聲請本院函查上開優惠措施即無
    必要，被告此部分調查證據之聲請不應准許。又本件事證已
    臻明確，兩造其餘主張陳述及所舉證據資料，核與本判決所
    得心證及結果不生影響，毋庸逐一論述，附此敘明。
八、結論：本件原告之訴為有理由，依民事訴訟法第78條、第
    390條第2項，判決如主文。
中    華    民    國     100    年    8    月    2    日
                  民事第三庭    法  官  林金灶
以上正本係照原本作成。
如對本判決上訴，須於判決送達後20日內向本院提出上訴狀(須
附繕本)。如委任律師提起上訴者，應一併繳納上訴審裁判費。
中    華    民    國     100    年    8    月    2    日
                                書記官  蕭榮峰